臺灣高等法院民事判決  
108年度重上字第1036號
上  訴  人  顧峯祥  


訴訟代理人  楊博任律師
複代理人    王誠之律師    
被上訴人    許嘉一  
訴訟代理人  林懿君律師    

上列當事人間請求返還借款事件，上訴人對於中華民國108年10
月8日臺灣臺北地方法院第一審判決（108年度重訴字第27號）提
起上訴，並為訴之追加，本院於109年4月8日言詞辯論終結，判
決如下：
    主  文
上訴及追加之訴均駁回。
第二審訴訟費用（含追加之訴部分）由上訴人負擔。
    事實及理由
甲、程序方面
    按在第二審為訴之變更或追加，非經他造同意，不得為之，
     但請求之基礎事實同一者，不在此限，民事訴訟法第446條
    第1項、第255條第1項第2款定有明文。查上訴人主張伊依序
    於民國103年9月29日、同年10月15日、同年11月17日匯款人
    民幣255萬元、9萬6000元、11萬元（共275萬6000元，以107
    年3月28日匯率換算折合新臺幣〈下同〉1233萬3100元〈下稱系
    爭款項〉）借予被上訴人，而依消費借貸之法律關係，請求
    被上訴人如數給付本息。經原審判決上訴人敗訴，上訴人不
    服，提起上訴後，另追加若認兩造間不成立消費借貸之法律
    關係，因伊係受被上訴人詐騙而給付系爭款項，雖侵權行為
    之損害賠償請求權已罹於時效，亦得依民法第184條第1項前
    段、第197條第2項及第179條規定，為同一請求，經核係本
    於交付系爭款項之同一基礎事實，應予准許，合先敘明。
乙、實體方面
一、上訴人主張：被上訴人自103年8月起以其母親開刀、積欠地
    下錢莊等需錢孔急為由，向伊借貸系爭款項，未約定利息及
    返還期限，伊於107年1月30日寄發存證信函限期返還，被上
    訴人迄未清償。爰依消費借貸之法律關係，求為命被上訴人
    返還系爭款項及加計自起訴狀繕本送達翌日起算法定遲延利
    息之判決；縱兩造間就系爭款項無消費借貸關係，惟伊係受
    被上訴人訛騙始給付系爭款項，雖侵權行為請求權已罹於時
    效，仍得請求其返還不當得利，另追加依民法第184條第1項
    前段、第197條第2項、第179條之規定，求為命被上訴人如
    數給付上開本息（原審為上訴人敗訴之判決，上訴人不服，
    提起上訴，並為訴之追加。至未繫屬本院部分，不另贅述）
    。上訴聲明：㈠原判決廢棄。㈡被上訴人應給付1233萬3100元
    ，及自起訴狀繕本送達翌日起至清償日止，按年息5％計算之
    利息。
二、被上訴人則以：兩造原為男女朋友關係，上訴人於交往期間
    贈與系爭款項，況匯款原因繁多，兩造間既無借貸合意，伊
    自無返還之義務。上訴人所主張侵權行為部分，業經原法院
    105年度重訴字第902號判決敗訴確定；刑事告訴亦經臺灣臺
    北地方檢察署106年度偵字第11575號、臺灣高等檢察署106
    年度上聲議字第5138號不起訴處分確定等語。答辯聲明：如
    主文所示。
三、查上訴人於103年9月29日、同年10月15日、同年11月17日，
    匯款系爭款項至被上訴人（原名許振容）中國工商銀行福州
    東大支行帳戶，為兩造所不爭執（見本院卷72頁），且有被
    上訴人個人姓名/原姓名更改資料查詢結果、被上訴人上開
    銀行帳戶網銀交易流水資料、財團法人海峽交流基金會證明
    書、中華人民共和國廣東省廣州市南粵公證處公證書在卷可
    稽（見原審卷358、377至383頁）。上訴人主張被上訴人向
    伊借貸系爭款項，經定期催告仍拒不返還，自得請求被上訴
    人返還等語，為被上訴人所否認，並以前揭情詞置辯。經本
    院於109年2月13日與兩造整理並協議簡化之爭點為（見本院
    卷72頁）：
  ㈠被上訴人有無向上訴人借貸系爭款項？
  ㈡被上訴人有無故意訛詐上訴人系爭款項？
四、茲論述如下：
  ㈠按稱消費借貸者，謂當事人一方移轉金錢或其他代替物之所
    有權於他方，而約定他方以種類、品質、數量相同之物返還
    之契約；當事人之一方對他方負金錢或其他代替物之給付義
    務而約定以之作為消費借貸之標的者，亦成立消費借貸，民
    法第474條定有明文。又當事人主張有金錢借貸關係存在，
    須就其發生所須具備之特別要件即金錢之交付及借貸意思表
    示互相一致負舉證之責任，若僅證明有金錢之交付，未證明
    借貸意思表示互相一致者，尚不能認為有金錢借貸關係存在
    （最高法院81年度台上字第2372號判決要旨參照）。查上訴
    人雖有匯款系爭款項予被上訴人，惟交付金錢之原因容或出
    於多端，或為買賣、贈與、投資、清償債務或因其他之法律
    關係而為交付，不一而足，非謂一有金錢之交付，即得推論
    授受金錢之雙方即屬消費借貸關係。又兩造固於103年7月16
    日簽立協議書約定被上訴人應於翌（17）日返還上訴人前於
    同年月14日所交付3000萬元，如被上訴人依約履行，則上訴
    人即不請求返還臺北市○○街0段00號5樓、新北市○○區○○○路0
    段000巷00號1樓等房屋及相關款項，嗣被上訴人於同年7月1
    7日歸還上訴人3000萬元，兩造於同日簽立和解書確認，有
    該協議書、和解書在卷附卷可憑（見原審卷369、371頁），
    核與上訴人於103年9月至同年11月匯款系爭款項無涉。此外
    ，上訴人迄未舉證證明兩造間就系爭款項有何消費借貸之意
    思表示合致，則其依消費借貸之法律關係，請求被上訴人給
    付1233萬3100元本息，即屬無據。
 ㈡按侵權行為損害賠償責任，須行為人因故意過失不法侵害他 
   人權利，亦即行為人須具備歸責性、違法性，並不法行為與
   損害間有因果關係，始能成立，且主張侵權行為損害賠償請
   求權之人，對於侵權行為之成立要件應負舉證責任。查上訴
   人主張被上訴人訛以其母親開刀、積欠地下錢莊等需錢孔急
   ，致伊陷於錯誤而交付系爭款項云云，固提出兩造通訊軟體
   對話內容為憑（見本院卷79至85頁），惟觀諸該內容之通訊
   期間為103年5至7月間，難認與系爭匯款期間為同年9至11月
   間有關。又上訴人以兩造在102、103年交往期間，被上訴人
   陸續謊稱其父親經商不善遭地下錢莊追債、大陸親屬或母親
   需錢孔急等，致陷於錯誤而給付金錢為由，提起刑事詐欺告
   訴及請求民事損害賠償（按不含系爭款項），業經不起訴處
   分及駁回確定，有臺灣臺北地方檢察署檢察官106年度偵字第
   11575號不起訴處分書、臺灣高等檢察署106年度上聲議字第5
   138號處分書、原法院105年度重訴字第902號、本院106年度
   重上字第295號、最高法院107年度重上字第744號裁判在卷可
   按（見本院卷89至96頁、原審卷87至131頁），並經本院依職
   權調閱上開案卷查核無誤，益徵被上訴人並無於103年間以上
   開事由訛詐上訴人金錢。上訴人既未舉證證明被上訴人有故
   意或過失不法侵害其財產權，則其主張侵權行為損害賠償請
   求權雖已罹於時效，仍得依民法第184條第1項前段、第197條
   第2項、第179條之規定，請求被上訴人返還不當得利1233萬3
   100元本息云云，亦乏所據。
五、綜上所述，上訴人依消費借貸之法律關係，請求被上訴人給
    付1233萬3100元，及自起訴狀繕本送達翌日起至清償日止，
    按年息5％計算之利息，為無理由，應予駁回。原審就此部分
    為上訴人敗訴之判決，及駁回其假執行之聲請，並無不合，
    上訴意旨指摘原判決此部分不當，求予廢棄改判，為無理由
    ，應予駁回。另上訴人追加依民法第184條第1項前段、第19
    7條第2項、第179條之規定為請求部分，亦為無理由，併予
    駁回。
六、本件事證已臻明確，至於兩造其餘攻擊防禦方法及所提證據
    ，經本院斟酌後，認為均不足以影響本判決之結果，而無逐
    一論駁之必要，併此敘明。
七、據上論結，本件上訴及追加之訴均為無理由。爰判決如主文
    。
中　　華　　民　　國　　109 　年　　4 　　月　　22　　日
                    民事第九庭
                        審判長法  官  楊絮雲
                              法  官  郭顏毓
                              法  官  李昆霖
正本係照原本作成。
如不服本判決，應於收受送達後20日內向本院提出上訴書狀，其
未表明上訴理由者，應於提出上訴後20日內向本院補提理由書狀
（均須按他造當事人之人數附繕本）上訴時應提出委任律師或具
有律師資格之人之委任狀；委任有律師資格者，另應附具律師資
格證書及釋明委任人與受任人有民事訴訟法第466 條之1第1項但
書或第2項（詳附註）所定關係之釋明文書影本。如委任律師提
起上訴者，應一併繳納上訴審裁判費。
中　　華　　民　　國　　109 　年　　4 　　月　　22　　日

                              書記官  張郁琳 
附註：
民事訴訟法第466條之1（第1項、第2項）：
對於第二審判決上訴，上訴人應委任律師為訴訟代理人。但上訴
人或其法定代理人具有律師資格者，不在此限。
上訴人之配偶、三親等內之血親、二親等內之姻親，或上訴人為
法人、中央或地方機關時，其所屬專任人員具有律師資格並經法
院認為適當者，亦得為第三審訴訟代理人。